臺灣臺北地方法院民事判決
109年度訴字第8980號
原      告  林駿    
訴訟代理人  林唐緯律師
被      告  瀚宇拍賣有限公司

兼
法定代理人  陳亮妤  
共      同
訴訟代理人  蘇奕全律師
複  代理人  陳孝賢律師
上列當事人間請求返還不當得利事件，本院於民國111年4月13日
言詞辯論終結，判決如下：
    主      文
原告之訴及假執行之聲請均駁回。
訴訟費用由原告負擔。
    事實及理由
壹、程序部分
    按訴狀送達後，原告不得將原訴變更或追加他訴，但請求之
    基礎事實同一者，不在此限，民事訴訟法第255條第1項第2
    款定有明文。查本件原告起訴時聲明為：被告應連帶給付原
    告新臺幣（下同）90萬元，及自起訴狀繕本送達翌日起至清
    償日止，按週年利率百分之5計算之利息（見本院卷一第9頁
    ）；嗣經數次變更追加，終變更先位聲明為：㈠被告陳亮妤
    應給付原告90萬元，及自起訴狀繕本送達翌日起至清償日止
    ，按週年利率百分之5計算之利息、㈡被告瀚宇拍賣有限公司
    （下稱瀚宇公司）應給付原告90萬元，及自起訴狀繕本送達
    翌日起至清償日止，按週年利率百分之5計算之利息、㈢前二
    項之給付，如任一被告為給付，他被告於該給付之範圍內免
    給付義務、㈣願供擔保請准宣告假執行，備位聲明為：㈠瀚宇
    公司應給付原告90萬元，及自起訴狀繕本送達翌日起至清償
    日止，按週年利率百分之5計算之利息、㈡願供擔保請准宣告
    假執行（見本院卷一第223至224頁），核屬請求之基礎事實
    為同一，依據前揭規定，應予准許。
貳、實體部分　　
一、原告主張：陳亮妤為瀚宇公司之負責人，其於民國106年12
    月間邀約原告投資瀚宇公司，並承諾如原告投資90萬元，可
    獲得瀚宇公司百分之15之股份（下稱系爭投資契約）。經原
    告同意後，原告即委託陳亮妤辦理以訴外人即原告配偶張筱
    柔名義為股東之增資入股事項（下稱系爭委任契約），而原
    告已於107年1月30日匯款90萬元（下稱系爭投資款）至瀚宇
    公司於瑞興銀行民生分行開設之帳戶（帳號：000000000000
    0號，下稱系爭瑞興銀行帳戶），惟瀚宇公司迄未完成增資
    入股義務。原告已為上開匯款及提供張筱柔身分證影本，而
    陳亮妤為瀚宇公司之股東及負責人，將原告之系爭投資款辦
    理上開增資入股事項並非不能，卻遲未辦理，顯有重大過失
    違反系爭委任契約之義務，致原告受有90萬元之損害；且瀚
    宇公司曾於107年3月6日增資50萬元，出資額係登記陳亮妤
    乙情，陳亮妤並未告知原告，反而一再敷衍會辦理股權登記
    ，故原告已於107年9月1日向陳亮妤為終止系爭委任契約之
    意思表示，然向陳亮妤請求返還系爭投資款遭拒；又系爭委
    任契約既已終止，瀚宇公司保有系爭投資款即無法律上原因
    ，自應將該利益返還予原告，爰先位依民法第544條、第179
    條規定，分別請求陳亮妤損害賠償及瀚宇公司返還不當得利
    ，且陳亮妤與瀚宇公司因系爭委任契約及不當得利之法律關
    係，負同一目的之債務，應為不真正連帶債務關係。另原告
    前於108年3月25日定期催告瀚宇公司於同年月27日履行系爭
    投資契約，惟瀚宇公司逾期未履行，原告業以110年5月5日
    民事言詞辯論意旨狀之送達作為解除系爭投資契約之意思表
    示，爰備位依民法第259條第1款、第2款規定請求瀚宇公司
    返還系爭投資款等語。並先位聲明：㈠陳亮妤應給付原告90
    萬元，及自起訴狀繕本送達翌日起至清償日止，按週年利率
    百分之5計算之利息、㈡瀚宇公司應給付原告90萬元，及自起
    訴狀繕本送達翌日起至清償日止，按週年利率百分之5計算
    之利息、㈢前二項之給付，如任一被告為給付，他被告於該
    給付之範圍內免給付義務、㈣願供擔保請准宣告假執行；備
    位聲明：㈠瀚宇公司應給付原告90萬元，及自起訴狀繕本送
    達翌日起至清償日止，按週年利率百分之5計算之利息、㈡願
    供擔保請准宣告假執行。
二、被告則以：陳亮妤對於系爭投資款係原告交付、金額為90萬
    元、原告作為隱名股東有取得瀚宇公司百分之15之股份、瀚
    宇公司資本中原告確實有90萬元之出資額等事均同意，故被
    告確實已完成出資程序之給付義務，並無給付遲延。又原告
    與瀚宇公司締結系爭投資契約時係約定以隱名方式取得百分
    之15之股份，嗣原告雖欲改以張筱柔名義取得瀚宇公司股份
    ，惟兩造並未達成共識，且原告除未提供張筱柔簽名之入股
    登記文件，嗣被告於107年9月3日告知同意辦理時，又未獲
    原告回覆，故未辦理張筱柔之股東登記事宜乃不可歸責被告
    。再者，原告與陳亮妤未有成立委任關係，而瀚宇公司保有
    系爭投資款之法律上原因係系爭投資契約，亦與原告所主張
    系爭委任契約無關，故原告主張瀚宇公司不當得利實無所據
    。此外，原告就系爭投資契約並未先合法催告瀚宇公司履行
    ，則其主張以110年5月5日民事言詞辯論意旨狀之送達作為
    解除系爭投資契約之意思表示，自不合法等語，資為抗辯。
    並聲明：㈠原告之訴及假執行之聲請均駁回、㈡如受不利之判
    決，願供擔保請准宣告免為假執行。
三、兩造不爭執事項
㈠、原告於107年1月30日自其於花旗（台灣）銀行之帳戶（帳號
    ：0000000000號）跨行匯款90萬元至瀚宇公司系爭瑞興銀行
    帳戶，瀚宇公司確實有收取該筆90萬元之款項。
㈡、瀚宇公司並於收受90萬元之款項後，即承認原告具有瀚宇公
    司百分之15之股份。
㈢、瀚宇公司目前登記股東僅有被告陳亮妤。
㈣、陳亮妤於108年3月25日有收受原告傳送之內文為股金3月27日
    前退還之訊息。　　　　
四、本院得心證之理由：
㈠、按受任人因處理委任事務有過失，或因逾越權限之行為所生
    之損害，對於委任人應負賠償之責，民法第544條定有明文
    。原告主張其與陳亮妤有委任契約，約定陳亮妤須向主管機
    關辦理張筱柔為瀚宇公司股東之登記，被告抗辯原告應就何
    時成立委任契約、委任事務之內容負舉證責任。觀諸系爭瑞
    興銀行帳戶存摺封面及90萬元之匯款單（見本院卷一第27至
    29頁），系爭瑞興銀行帳戶之戶名為「瀚宇拍賣有限公司 
    陳亮妤」，可知90萬元之款項係匯付給瀚宇公司，並非由陳
    亮妤親自受領，再細繹原告所提出其與陳亮妤之對話紀錄（
    見本院卷一第23至25、31至33頁），原告雖於107年9月3日
    稱：「1/30繳交股金至今，增資入股15％的文件，曾幾何時
    給我要簽名」、嗣於108年3月25日至同年月26日稱：「股金
    3/27錢退還，否則真的要提訟了，連要式條件都沒完成，時
    間都這麼久了，已說了多次要退全退吧，別再浪費大家時間
    ，拖下去對大家都沒好處。」，然陳亮妤並未有任何具體回
    應，實難從前開對話紀錄推認原告與陳亮妤間有委任契約存
    在，又原告亦未提出其他證據加以證明之，即難認原告與陳
    亮妤有約定陳亮妤須向主管機關辦理將張筱柔登記為瀚宇公
    司股東之合意，原告與陳亮妤間既無委任契約之存在，則原
    告依民法第544條規定請求被告賠償其所受之損害，即屬無
    據。　　
㈡、按無法律上之原因而受利益，致他人受損害者，應返還其利
    益。雖有法律上之原因，而其後已不存在者，亦同；契約解
    除時，當事人雙方回復原狀之義務，除法律另有規定或契約
    另有訂定外，依左列之規定：一、由他方所受領之給付物，
    應返還之。二、受領之給付為金錢者，應附加自受領時起之
    利息償還之，民法第179條、第259條第1款、第2款分別定有
    明文。原告主張其終止與陳亮妤間之委任契約，故瀚宇公司
    受有90萬元之匯款屬無法律上原因，而應負擔返還責任，或
    原告已定期催告瀚宇公司於108年3月27日履行系爭投資契約
    ，然瀚宇公司均未履行，原告業以110年5月5日民事言詞辯
    論意旨狀之送達作為解除系爭投資契約之意思表示，被告應
    依民法第259條第1款、第2款規定負返還責任，被告抗辯原
    告與瀚宇公司間有成立系爭投資契約，可作為法律上原因，
    原告與瀚宇公司間之投資契約亦無約定原告得以張筱柔作為
    顯名股東，原告解除契約亦不合法等語。經查：
　1.原告於107年1月30日自其於花旗（台灣）銀行之帳戶（帳號
    ：0000000000號）跨行匯款90萬元至瀚宇公司系爭瑞興銀行
    帳戶，而瀚宇公司確實有收取該筆90萬元之款項，嗣後即承
    認原告具有瀚宇公司百分之15之股份（見不爭執事項㈠、㈡）
    ，又觀諸90萬元之匯款單之附言欄記載：「增資股金（張筱
    柔）」（見本院卷一第29頁），可見原告與瀚宇公司確實有
    成立系爭投資契約，約定由原告出資90萬元，並成為瀚宇公
    司之股東。
　2.又再細繹原告與陳亮妤間對話紀錄（見本院卷一第23頁），
    陳亮妤即於107年9月2日先稱：入股登記要你老婆簽名不是
    嗎等語，可見原告與陳亮妤先前已有討論過要辦理張筱柔之
    入股登記，嗣於107年9月3日再稱：關於這個部分是我的錯
    ，我一直忙的頭昏腦脹沒有自己的時間，沒有好好處理這事
    ，我手上有跟原始股東的簽約書，竟然一直忘了給你，每次
    想到就又被別的事情干擾，你也看到我盡全心全力在做，上
    次你提到要登記我也說了我的concern，你要辦就辦等語，
    足徵陳亮妤確實認為瀚宇公司有辦理張筱柔入股登記之義務
    ，並已向原告稱要辦就辦，顯示原告與瀚宇公司已就向主管
    機關辦理張筱柔之股東登記達成共識。　　
  3.再按契約當事人之一方遲延給付者，他方當事人得定相當期
    限催告其履行，如於期限內不履行時，得解除其契約，民法
    第254條定有明文。原告主張其於108年3月25日催告應於同
    年月27日前退還股金，然仍未履行，故以110年5月5日民事
    辯論意旨狀之送達解除系爭投資契約等語，然細繹原告於10
    8年3月25日所傳送之訊息：「股金3/27錢退還，否則真的要
    提訟了」（見本院卷一第31頁），僅稱如未於108年3月27日
    退還股金即要提起訴訟，並未具體敘明被告遲延給付及應履
    行之內容為何，亦無訂定相當期限催告被告履行系爭投資契
    約之義務，實難認業已發生催告瀚宇公司履行辦理張筱柔入
    股登記之義務之效果，故其後續以110年5月5日民事辯論意
    旨狀之送達作為解除契約之意思表示與民法第254條規定未
    合，尚難認已發生解除之效果，則原告與瀚宇公司間之系爭
    投資契約仍為合法有效，原告即不得依民法第259條第1款、
    第2款規定請求瀚宇公司返還90萬元，且系爭投資契約可作
    為瀚宇公司受領系爭投資款之法律上原因，原告主張其依民
    法第179條請求瀚宇公司返還90萬元，亦屬無據。
　4.從而，原告既無法請求陳亮妤、瀚宇公司負擔損害賠償或返
    還不當得利責任，故其二人並不成立不真正連帶債務關係，
    且系爭投資契約仍屬有效，可作為瀚宇公司受領系爭投資款
    之法律上原因，則原告先位請求被告應就90萬元之債務負擔
    不真正連帶責任，備位請求瀚宇公司應返還系爭投資款，均
    屬無據。
五、綜上所述，原告依民法第544條、第179條規定，先位請求陳
    亮妤、瀚宇公司應分別給付原告90萬元，及自起訴狀繕本送
    達翌日起至清償日止，按週年利率百分之5計算之利息，如
    任一被告為給付，他被告於該給付之範圍內免給付義務；再
    依民法第259條第1款、第2款規定，備位請求瀚宇公司應給
    付原告90萬元，及自起訴狀繕本送達翌日起至清償日止，按
    週年利率百分之5計算之利息，均為無理由，應予駁回。原
    告之訴既經駁回，其假執行之聲請，即失所依據，應併予駁
    回。
六、本件事證已臻明確，兩造所提其餘攻擊防禦方法及證據，核
    與判決結果不生影響，爰不一一論列，併此敘明。
七、訴訟費用負擔之依據：民事訴訟法第78條。
中　　華　　民　　國　　111　 年     5　  月 　　4 　 日
                  民事第四庭  審判長法  官  蔡政哲
                                    法  官  陳靜茹
　                                  法  官  林承歆
以上正本係照原本作成。
如對本判決上訴，應於判決送達後20日內向本院提出上訴狀，若
委任律師提起上訴者，應一併繳納上訴審裁判費，否則本院得不
命補正逕行駁回上訴。
中　　華　　民　　國　　111　 年     5　  月 　　4 　 日
                                    書記官  何嘉倫